【裁判字號】    91,家抗,418
【裁判日期】    920103
【裁判案由】    收養認可
【裁判全文】
臺灣高等法院民事裁定  九十一年度家抗字第四一八號
      抗  告  人  甲○○
                  乙○○
                          送達.
右抗告人因聲請收養認可事件，對於中華民國九十一年十月二十五日臺灣桃園地方法
院九十一年度養聲字第三六六號裁定提起抗告，本院裁定如左：
    主      文
抗告駁回。
抗告費用由抗告人連帶負擔。
    理      由
一、原裁定意旨略以：「按我國七十四年六月三日修正前之收養法規定，並無向法院
    聲請認可之規定，是否有向本院聲請認可收養之必要，不無疑義；又甲○○並未
    提出於三十七年十二月二十八日成立收養關係之書面證明，其空言主張收養關係
    之相關資料因戰亂業已滅失，要難採信；再據甲○○於三十七年十二月二十八日
    縱有與乙○○達成收養關係之合意，但甲○○於是日即返回軍隊遷移來台定居迄
    今，參諸七十六年解除戒嚴，至翌年開放大陸探親期間，兩岸人民並無法往來等
    情，堪認甲○○亦無自幼撫育乙○○之可能，抗告人前開抗辯，尚難採信。」等
    語。
二、抗告意旨略以：「查抗告人有關收養事宜已於西元二００一年八月十四日向浙江
    省義烏市民政局登記在案，有收養登記證影本可按。抗告人收養乙○○為養子，
    係於民國三十七年十二月二十八日，當時我國民法固無經法院收養認可之規定，
    但亦未有禁止之規定，既然民國七十四年民法修正後收養子女須經法院之認可，
    對於七十四年前已收養之案件，因特殊情事必須於民國七十四年後認可者，亦應
    酌情給予認可，始不違法律保障人民權益之宏旨。因甲○○於民國三十七年完成
    收養後，即因戰亂而投軍轉進臺灣，兩岸隔絕，俟兩岸開放後，甲○○已垂垂老
    矣，獨居臺灣急須養子乙○○照顧，經具狀原法院聲請認可，經法院庭諭僅需戶
    政單位登記即可，迨九十一年四月二日申請桃園縣八德市戶政事務所辦理收養登
    記時亦遭駁回。抗告人確於民國三十七年十二月八日已辦理收養，收養文件雖因
    戰亂而喪失，但已經浙江省義烏市荷十堂村民委員會具書證明，應具公信力，另
    抗告人收養時乙○○僅五歲，抗告人雖因戰亂匆匆投軍，但臨行時即託乙○○生
    父母代為撫養，即應視同抗告人親自撫養，且自兩岸開放後抗告人即經常探視養
    子，現因年老體弱，行動有所不便，急需養子來侍奉。」等語。
三、按台灣地區與大陸地區人民收養之成立及終止，依據各該收養者被收養者設籍地
    區之規定，台灣地區與大陸地區人民關係條例第五十六條定有明文。又收養應向
    縣級以上人民政府民政部門登記，違反該規定之收養行為無法律效力，此觀中華
    人民共和國收養法第十五條、第二十五條之規定自明；次按收養子女，應以書面
    為之。但自幼撫養為子女者，不在此限，此亦為我國七十四年六月三日修正前之
    民法第一千零七十九條所明定。查抗告意旨雖主張「有關收養事宜已於西元二０
    ０一年八月十四日向浙江省義烏市民政局登記在案，有收養登記證影本可按。」
    云云，惟遍查全卷，並無抗告人所指之「收養登記證影本」存在，(抗告人抗告
    狀根本未附任何證物) ，抗告人執此抗告，已非可採。且查抗告人主張於民國三
    十七年十二月二十八日成立收養關係，惟並未提出當時成立收養關係之書面證明
    以實其說，抗告意旨雖曾提出浙江省義烏市荷十堂村民委員會證明書，惟仍非當
    時成立收養關係之書面證明，與民法所定之應以書面之要件，即有未合。且所謂
    自幼撫養為子女者，仍須有撫養之事實方足當之，抗告意旨主張已委託生父母撫
    養視同抗告人親自撫養云云，顯屬無據，並非可採。綜上所述，抗告意旨所主張
    均於法不合，抗告人執此指摘原裁定不當，為無理由。
四、據上論結，本件抗告為無理由，爰裁定如主文。
中      華      民      國    九十二    年      一      月      三      日
                                  民事第十庭
                                      審判長法  官  林  敬  修
                                            法  官  黃  騰  耀
                                            法  官  藍  文  祥
右正本係照原本作成。
不得抗告。
中      華      民      國    九十二    年     一      月      六       日
                                            書記官  顧  倪淑貞


司法院資訊處製作；財團法人民間司法改革基金會備份。
